【裁判字號】    98,易,793
【裁判日期】    980702
【裁判案由】    詐欺
【裁判全文】
臺灣臺北地方法院刑事判決            98年度易字第793號
公  訴  人  台灣台北地方法院檢察署檢察官
被      告  乙○○
上列被告因詐欺案件，經檢察官提起公訴（98年度偵緝字第123
號、第124 號、98年度偵字第6854號），本院判決如下：
    主  文
乙○○共同意圖為自己不法之所有，以詐術使人將本人之物交付
，處有期徒刑壹年拾月。
    事  實
一、乙○○與甲○○（另行審結）為夫妻，2 人均明知甲○○對
    坐落台北市信義區○○○路○ 段167 號等205 戶之土地及其
    上由萬協實業股份有限公司（下稱萬協公司）興建之建物（
    下稱敦南法拉麗建案）無任何權利，竟基於意圖為自己不法
    所有之犯意聯絡，自民國95年12月間某日（起訴書誤為95年
    7 、8 月間），在台北市○○區○○路77號5 樓之10乙○○
    之母朱郭連碧之住處，向乙○○同母異父之妹朱曉梅、妹婿
    丙○○夫妻2 人佯稱因甲○○繼承土地與建商合建敦南法拉
    麗建案，可分得40餘戶，願以遠低於市價之價格銷售丙○○
    、朱曉梅夫妻2 人約50坪之房屋云云，致丙○○、朱曉梅陷
    於錯誤，於95年12月25日、96年7 月26日、97年2 月5 日，
    以匯款或無摺存款方式將新台幣（下同）37萬元、10萬元（
    起訴書漏未載明）、100 萬元、50萬元匯至乙○○之國泰世
    華商業銀行萬華分行（下稱國泰世華銀行）帳號0000000000
    00號帳戶，並將甲○○先前借款13萬元之債務抵銷充作房屋
    價款之一部（起訴書誤為現金），再於95年至97 年 間不詳
    時間，陸續交付現金50萬元（起訴書誤為63萬元）予甲○○
    、乙○○，總計詐騙金額共260 萬元。
二、案經丙○○訴由台北市政府警察局萬華分局報告台灣台北地
    方法院檢察署檢察官偵查起訴。
    理  由
一、以下本院作為判斷依據之各項證據資料，被告均同意或不爭
    執其證據能力，本院審酌該等言詞供述及書面作成時之情況
    認為適當，均無不宜作為證據之情事，依刑事訴訟法第159
    條之5 規定，均得作為證據。
二、訊據被告乙○○固坦承甲○○曾說有繼承其母房子，丙○○
    、朱曉梅曾匯款及交付現金共260 萬元等事實，惟矢口否認
    有何共同詐欺取財之犯行，辯稱：甲○○談論繼承土地、與
    建商合建房屋，及願低價出售該建案房屋予丙○○、朱曉梅
    一事時，伊均不在場，事後始知悉甲○○並無房屋，伊也被
    甲○○騙，伊以為上開款項係丙○○、朱曉梅借予甲○○云
    云。然查：
（一）敦南法拉麗建案係萬協公司所建，該土地係向國有財產局
      標購，郭罔腰與甲○○對該土地或房屋均無任何關聯一情
      ，業據證人即萬協公司職員劉邦寧證述在卷（97年12月19
      日偵查筆錄，97年度偵字第23305 號卷第68頁以下），復
      有台北市政府都市發展局使用執照暨附表、信義區○○段
      ○○段7 、7-1 地號土地登記第二類謄本、土地異動索引
      查詢資料（97年度偵字第23305 號第72頁、第102 頁以下
      ）在卷可稽，足認甲○○對上開建案並無任何權利無訛。
（二）被告與甲○○於95年間，在台北市○○區○○路77號5 樓
      之10朱郭連碧住處，向丙○○、朱曉梅夫妻2 人稱甲○○
      因繼承其母郭罔腰之土地，與建商合建敦南法拉麗建案，
      可分得40餘戶，願以遠低於市價之價格售予丙○○、朱曉
      梅夫妻2 人約50坪之房屋等語，業據證人丙○○、朱曉梅
      、朱郭連碧證述歷歷（97年11月21日偵查筆錄，97年度偵
      字第23305 號卷第35頁；98年3 月6 日偵查筆錄，98年度
      偵緝字第123 號卷第53頁），互核相符，且證人甲○○於
      偵查中亦具結證稱：「（你有跟丙○○說可以賣他敦南法
      拉麗建案的房屋？）對。好幾年前在我岳母租屋處，我有
      跟丙○○講。（你跟丙○○講時，乙○○是否在場？）吃
      飯時乙○○有在。（乙○○也知道你有跟丙○○承諾你要
      賣敦南法拉麗的房子？）乙○○有聽到。乙○○也有說『
      如果我們有房子，可以賣給他，自己人沒關係』。（乙○○是指哪裡的房子？）就是郭罔腰留給我的敦南法拉麗建
      案所在地的房子。」等語（98年2 月11日偵查筆錄，98年
      度偵緝字第123 號卷第29頁），另證人丙○○於本院審理
      時證稱：「當時乙○○、甲○○還有我的岳母朱郭連碧和
      我太太朱曉梅都在場的情況下，甲○○說將來他的房子蓋
      好要賣我一棟，要便宜賣我，而且乙○○也說她的確有看
      過這個土地權狀，上面記載信義區。」等語（本院98年6
      月18日審判筆錄），足認甲○○詐稱伊繼承郭罔腰土地，
      願低價出售房屋予丙○○、朱曉梅時，被告均在場，且知
      悉渠等談論之內容，被告所辯伊均不在場云云，難以採信
      。
（三）證人朱曉梅復證稱：「（後來如何得知無法過戶？）丙○○問甲○○怎麼還不過戶，甲○○跟乙○○兩人說他們常
      去工地看，這是他們兩人講的，說還沒這麼快，裡面還沒
      好，還要二次施工。（乙○○帶你去找郭罔腰做什麼？）
      後來我們發現可能沒這房子，甲○○就說他母親郭罔腰有
      錢可能可以還，乙○○就帶我跟丙○○去土城找郭罔腰，
      之前甲○○一直說郭罔腰過世了，... 以前乙○○也曾在
      郭罔腰在土城的釣蝦場工作過，... 我們到郭罔腰那裡，
      郭罔腰還罵甲○○為何說她死掉了。... 郭罔腰就跟乙○○說你怎麼不來問我。」等語明確（98年3 月6 日偵查筆
      錄，98年度偵緝字第123 號卷第55頁），衡情，被告既曾
      在郭罔腰經營之釣蝦場工作過，且係甲○○之妻，對於自
      己婆婆郭罔腰是否在世、甲○○是否繼承郭罔腰之遺產當
      知之甚詳，被告事後並帶同朱曉梅去找郭罔腰，堪認被告
      所辯伊亦被甲○○所騙不足採信。
（四）被告於偵查中坦稱：「（你有跟甲○○一起跟丙○○說，
      要銷售敦南法拉麗建案的事？）都是甲○○講的，甲○○
      說他有房子，丙○○問我，我就說有，我也不曉得有沒有
      ，丙○○問我，我就說有。」等語（97年12月19日偵查筆
      錄，97年度偵字第23305 號卷第86頁），足認被告於本件
      詐欺犯行中，確有行為分擔。
（五）丙○○、朱曉梅因被告及甲○○施行詐術，陷於錯誤因而
      陸續匯款37萬元、10萬元、100 萬元、50萬元至被告上開
      帳戶，且表示以渠等對甲○○13萬元之借款債權充作房屋
      價款之一部，再於95年至97年間，陸續交付現金50萬元予
      被告、甲○○等節，除據證人丙○○、朱曉梅證述綦詳外
      ，復有國泰世華銀行98年2 月28日（98）國世萬華字第00
      12號函附之被告帳戶交易明細資料（98年度偵緝字第123
      號卷第37頁）、存款存根、匯款單、甲○○簽發之本票影
      本及甲○○出具收到朱曉梅給付現金價款63萬元之收據附
      卷可參。本件事證明確，被告犯行洵堪認定。
三、被告與甲○○於借款13萬元後，始對被害人丙○○、朱曉梅
    施行詐術，約定將13萬元之借款債務充為房屋價款之一部，
    取得抵銷債務之利益，所為係涉犯刑法第339 條第2 項之詐
    欺得利罪，公訴意旨認此部分係涉犯刑法第339 條第1 項之
    詐欺取財罪，尚有未洽，惟起訴事實同一，爰依法變更起訴
    法條。核被告所為，係犯刑法第339 條第1 項之詐欺取財罪
    及同條第2 項之詐欺得利罪。按刑事訴訟法第95條第1 款規
    定：「訊問被告應先告知犯罪嫌疑及所犯所有罪名。罪名經
    告知後，認為應變更者，應再告知」，乃被告在刑事訴訟程
    序上應受告知之權利，其目的旨在使被告能充分行使防禦權
    ，以維審判程序之公平。而其所謂「犯罪嫌疑及所犯所有罪
    名」，除起訴書所記載之犯罪事實及所犯法條外，自包含依
    刑事訴訟法第267 條規定起訴效力所擴張之犯罪事實及罪名
    ，暨依同法第300 條規定變更起訴法條後之新罪名。法院就
    此等新增或變更之罪名，固應於其認為有新增或變更之時，
    隨時、但至遲於審判期日前踐行告知之程序，使被告知悉而
    充分行使其防禦權，始能避免突襲性裁判，而確保其權益，
    然若法院就起訴效力擴張之犯罪事實或變更起訴法條之同一
    性事實，已踐行刑事訴訟法第96條、第289 條等規定之調查
    、辯論程序，形式上雖未明確告知被告新增或應變更之新罪
    名，但實質上形同業已告知，而無礙於被告行使防禦權（最
    高法院98 年 度台上字第1211號判決參照）。檢察官起訴書
    雖未引用刑法第339 條第2 項之詐欺得利罪，然在調查證據
    程序中，本院已就被告詐欺得利之事實，與詐欺取財之事實
    一併加以調查，並無礙於被告防禦權之行使，顯於判決無影
    響，附此敘明。被告與甲○○間，就上開犯行，有犯意聯絡
    及行為分擔，為共同正犯。其與甲○○於行使詐術後，陸續
    收取現金、匯款之行為，依一般社會觀念，係出於同一原因
    ，客觀上亦僅有一詐欺行為，應僅論以一個詐欺行為。被告
    所犯之詐欺取財罪及詐欺得利罪2 罪間，係以一「願低價出
    售敦南法拉麗建案」之詐術，同時取得免除債務及取得現金
    、匯款等財物，詐騙被害人丙○○、朱曉梅，係一行為觸犯
    數罪名之想像競合犯，應從情節較重之詐欺取財罪處斷（最
    高法院97年度台上字第1880號判決意旨參照）。爰審酌被告
    否認犯行，以惡劣手段詐騙近親，惡性不輕，所詐騙之金額
    高達260 萬元等一切情狀，量處如主文所示之刑。
據上論斷，應依刑事訴訟法第299 條第1 項前段、第300 條，刑
法第28條、第339 條第1 項、第2 項、第55條前段，刑法施行法
第1 條之1 ，判決如主文。
本案經檢察官楊冀華到庭執行職務
中    華    民    國    98    年    7     月     2    日
                  刑事第七庭  審判長法官  高偉文
                              法      官  孫萍萍
                              法      官  林欣苑
上正本證明與原本無異。
如不服本判決應於收受送達後10日內向本院提出上訴書狀，並應
敘述具體理由；其未敘述上訴理由者，應於上訴期間屆滿後20日
內向本院補提理由書（均須按他造當事人之人數附繕本）「切勿
逕送上級法院」。告訴人或被害人如對於本判決不服者，應具備
理由請求檢察官上訴，其上訴期間之計算係以檢察官收受判決正
本之日期為準。
                              書  記  官  劉英芬
中    華    民    國    98    年    7     月    3     日
附錄所犯法條
中華民國刑法第339條
（普通詐欺罪）
意圖為自己或第三人不法之所有，以詐術使人將本人或第三人之
物交付者，處5 年以下有期徒刑、拘役或科或併科1 千元以下罰
金。
以前項方法得財產上不法之利益或使第三人得之者，亦同。
前二項之未遂犯罰之。


司法院資訊處製作；財團法人民間司法改革基金會備份。
